【裁判字號】    89,重再更(二),2
【裁判日期】    891024
【裁判案由】    所有權移轉登記
【裁判全文】
臺灣高等法院民事判決  八十九年度重再更(二)字第二號
      再審原告    丙○○○
      訴訟代理人  高瑞錚律師
                  吳東一律師
                  陳鄭權律師
      再審被告    乙○○○    住台北市○○街○段六五號
                  甲○○      住台北市○○○路○段一００號九樓
      右二人共同
      訴訟代理人  李新興律師
      右二人共同
      複 代 理人  史  馨律師
右當事人間所有權移轉登記事件，再審原告對於中華民國八十四年十二月五日本院八
十二年度重上更(一)一字第一二一號確定判決提起再審，經最高法院第二次發回更審，
本院判決如左：
    主    文
再審之訴駁回。
再審訴訟費用由再審原告負擔。
    事    實
甲、再審原告方面：
一、聲明：
  (一)台灣桃園地方法院八十一年訴字第一二０號、本院八十二年重上更(一)字第一二一
    號民事判決、最高法院八十五年台上字第二五六０號民事裁定並予廢棄。
  (二)再審被告乙○○○應將坐落桃園縣蘆竹鄉○○○段九０之三地號田０‧五０九九
    公頃及同段一六二之六地號田０‧０九九五公頃等二筆土地所有權移轉登記與張
    光雍。
  (三)再審被告甲○○應將坐落桃園縣蘆竹鄉○○○段八七之二二地號田０‧三０四四
    公頃、同段九０之五地號溜一‧九三三六公頃、同段九０之六地號溜一‧一四五
    五公頃、同段九一之一０地號溜０‧０二七五公頃、及同段六八七之二地號溜０
    ‧０七四二公頃等五筆土地所有權移轉登記與再審原告。
  (四)再審及前審訴訟費用由再審被告負擔。
二、陳述：
  (一)再審原告依民事訴訟法第四百九十六條第一項第一款規定，提起再審：
    1.原案確定判決認定訴外人潘方仁以其個人名義向再審原告聲明解約，業已發生
      解約效力，乃係以再審被告於六十六年間與再審原告簽訂之本件三份合約，均
      係由潘方仁代理簽訂，關於履行之行為，亦均由潘方仁代理，此為再審原告所
      明知，則因再審原告不依約給付價金，經潘方仁以存證信函通知再審原告解除
      第一次、第二次合約，雖未明示係代理再審被告為之，惟為再審原告所明知，
      且再審被告事後知悉潘方仁為解除契約之意思表示，亦不為反對之表示，其解
      除契約之效力應及於再審被告，故再審原告在原案主張潘方仁以個人名義對再
      審原告解除，不生解約效力云云，洵無足取等情為其判斷之論據。惟原案確定
      判決之此等判斷，顯有適用法規錯誤之情形：
      (1)按我民法規定之代理，係指代理人於代理權限內，以本人之名義所為之意思
        表示，或由第三人受領意思表示，直接對於本人發生效力之行為而言，此觀
        民法第一百零三條之規定甚明。二二年上字第三二一二號：「受任人本於委
        任人所授與之代理權，以委任人名義與他人為法律行為時，固直接對委任人
        發生效力，若受任人以自己或第三人之名義與他人為法律行為，則對於委任
        人不生效力，其委任人與法律行為之他造當事人間，自不發生何等法律關係
        ，此在民法施行以前，亦屬當然之法理」。
      (2)原案確定判決所憑以認定再審被告業已依法向再審原告催告履行及解除契約
        之郵局存證信函，均係由訴外人潘方仁以其自己名義寄發，並無任何表示代
        理再審被告向再審原告催告及解約之意旨，此等由潘方仁以其自己名義，未
        以再審被告名義，向再審原告所為之意思表示，揆之上揭最高法院判例及民
        法第一百零三條規定之意旨，對於再審被告根本不發生效力。原案確定判決
        顯然違反上開判例及法律之規定。
      (3)按我民法規定之代理，必須代理人係以其為本人之代理人之意旨，用本人之
        名義為法律行為而無代理權時，始會發生是否經由本人承認而使其發生效力
        之問題，如果根本未具備代理之形式要件（以本人名義為法律行為），則「
        無經由本人承認而使該法律行為對於本人發生效力」之可言。因此原案確定
        判決認定「被上訴人（再審被告）事後知悉潘方仁為解除契約之意思表示，
        亦不為反對之表示，其解除契約之效力應及於被上訴人（再審被告），亦有
        適用民法第一百七十條規定錯誤之再審原因。
      (4)再審原告根本不知潘方仁係再審被告向再審原告表示解約之代理人，潘方仁
        從未表示其代理解約之意旨，原案確定判決認定「潘方仁雖未明示係代理被
        上訴人（再審被告）解約，然應為上訴人（再審原告）所明知，顯然無據。
        至上開催告及解約之行為，並無此等表明代理之意旨，故不能比附援引而類
        推解釋為潘方仁當然係再審被告之解除契約代理人，因此原案確定判決認為
        「潘方仁於契約之訂立及履行，均代理被上訴人為之，為上訴人所明知，是
        其解約係代理被上訴人為之，應為上訴人所明知」，從而判定潘方仁之聲明
        解約，已發生再審被告解約之效力，不但與卷證資料全然不符，更有適用上
        開法規錯誤之再審原因。
    2.原案確定判決認定兩造對於系爭土地雖有買賣關係存在，但再審原告已無權請
      求再審被告移轉土地所有權之理由，無非以兩造除簽訂系爭第一、二次買賣契
      約外，並於簽訂第三次買賣契約時再審原告所出具之切結書認定，再審原告既
      未履行其第三次合約所定第一期款之支付義務，依該切結書之約定，應已放棄
      兩造間所有合約之權利，則再審原告請求再審被告移轉第一、二次合約內容之
      土地所有權，即非有理由等情，為其判斷之論據，惟此等判斷，亦有適用法規
      錯誤（包括消極不適用法規）之再審原因：
      (1)按無代理權人以其為本人之代理人名義所為之法律行為，非經本人承認，對
        於本人不生效力，民法第一百七十條第一項定有明文，‧‧‧故代理人逾越
        代理權所為之法律行為，亦非經本人承認，對於本人不生效力（最高法院二
        三年上字第三八八八號及八五年台上字第九六三號判例參照）。又最高法院
        二二年上字第三九七三號判例揭示：「債務之免除，須由債權人向債務人表
        示免除其債務之意思始生效力，無代理權人所為之免除，非經債權人承認，
      對於債權人不生效力」之意旨。本件買賣契約之履行（包括付款、存證信函
        往來等等），一向係由再審原告本人親自辦理，再審原告之夫涂永源僅係偶
        而代理為之，上開切結書僅係由涂永源以再審原告之名義書立，再審原告本
        人並不知情，再審原告既未授權涂永源出具該切結書，顯屬無權代理行為，
      依民法第一百七十條第一項規定及最高法院上開判例意旨，必經再審原告承
        認，該切結書始能對再審原告發生效力，再審原告在原案訴訟中，一再主張
        係涂永源之無權代理行為，則原案確定判決單憑該切結書內容，認定再審原
        告業已放棄兩造間一切合約之權利，從而判定再審原告無權再依系爭買賣契
        約請求再審被告移轉系爭土地所有權，有適用上開法規及判例錯誤。
      (2)按附停止條件之法律行為於條件成就時發生效力，民法第九十九條第一項定
        有明文，又法律行為違反強制或禁止之規定者無效，民法第七十一條亦有明
        定。惟兩造簽訂之買賣契約業已有效成立，為兩造不爭之事實。縱況第三次
        合約，之定頭款尚未支付亦僅發生該第三次契約不生效力之結果，不影響第
        一、二次合約之效力，又依民國六六年間有效適用之票據法第一百廿八條第
        二項規定：「支票在票載發票日前，執票人不得為付款之提示」，違反者，
        依民法第七十一條規定，其法律行為無效。而依上開切結書所之內容為與上
        開票據法之強行規定顯然抵觸之附加條件，應認係附有不法條件，其法律行
        為自屬無效。從而原案確定判決依憑該切結書內容，認定再審原告業已放棄
        對於再審被告所得行使之合約權利，亦有適用上開法規錯誤之再審原因。再
        依兩造六六年四月十五日所簽立之第三次合約第一條之意旨可知其顯係附有
        停止條件之契約。縱況第三次合約，之定頭款尚未支付亦僅發生該第三次契
        約不生效力之結果，不影響第一、二次合約之效力，原確定判決實有未斟酌
        該第三次合約內容及適用開法規錯誤之再審原因。
      (3)按法院依調查證據之結果，雖得依自由心證判斷事實之真偽，但其所為之判
        斷如與經驗法則不符時，即屬於法有違（最高法院六九年台上字第七七一號
        判例）。本件兩造簽訂第三次合約並依此切結書之書立經過觀之，純係由於
        第三次合約之第一期款支票未能兌現，才有該附停止條件之放棄合約權利之
        行為，根本與第一、二次合約無涉，原案確定判決竟然判定該切結書係放棄
        兩造間簽訂之一切合約（包括第一、二次合約）權利，顯然違反經驗法則及
        論理法則，自有違反上開最高法院判例意旨之適用法規錯誤。
      (4)原案確定判決以再審原告第一次係與乙○○○、甲○○訂約買賣土地，第二
        次係與甲○○訂約買賣土地，第三次係與甲○○訂約買賣土地，該切結書內
        容既然申明與甲○○、乙○○○二人間之所有合約權利均放棄，並非僅指甲
        ○○一人，顯然非僅放棄第三次合約之權利而已，如果僅係放棄第三次合約
        ，則無將乙○○○列入之必要等情，為其判斷之理由，惟潘方仁並非三份買
        賣契約之當事人，何以在該切結書中亦予列入？潘方仁與上訴人間根本無任
        何合約關係，何以該切結書中亦載明放棄再審原告與潘方仁間之合約權利，
        均難作合理解釋，因此，該切結書所指放棄合約權利，並不能單憑上開合約
        對象之記載而任意推解，以致失其真意，原案確定判決顯然違反最高法院一
        九年上字第二八號判例「解釋當事人所立書據之真意，以當時之事實及其他
        一切證據資料為其判斷之標準，不能拘泥字面或截取書據中一、二語，任意
        推解致失真意，適用法規錯誤之再審原因。
    3.關於原案確定判決顯有上揭適用法規錯誤之事由，再審原告在原案提起第三審
      上訴時，僅提出一小部分之主張，大部分之上揭再審事由，再審原告均未在原
      案上訴而為主張，自無違反民事訴訟法第四百九十六條第一項但書之規定。
  (二)再審原告依民事訴訟法第四百九十六條第一項第十三款規定，提起再審之訴：
    1.再審證物如左：
    (1)再審被告六六年五月十六日台北郵局第二二六九二號、二二六九三號，六六
        年五月二十日桃園郵局第四零四五號，六六年四月二十八日台北郵局第二支
        局第八四三號，六六年五月十九日台北郵局第二二七六四號，六六年十二月
        二十日台北郵局第二八八八一零號等寄給再審原告之存證信函「封面」。
      (2)陳淑青於六六年九月十五日所立五萬九千二百八十二元之「收據」。
      (3)陳淑青於七二年九月二三日在本院七十二年上更(二)字第六七七號偽造文書案
        件訊問筆錄之「簽名」。
      (4)台灣省合作金庫大溪代理收付處帳號四八三號、票號四五二六三四號、票期
        六十六年九月廿八日、面額壹拾萬元正支票一紙背面所書「陳進德、台北市
        ○○路五十二巷七號」，同帳號票號四五二六三三號，同票期同面額支票一
        紙背面所書「桃園市○○路一九一號」及同帳號票號四五二六三二號，同票
        期同面額支票一紙背面所書「桃園市○○路十四號」等字樣。
      (5)代書呂芳川親筆為再審原告代擬回覆再審被告之「原稿」。
      (6)呂芳川親筆為兩造所立第一、二次「合約」。
      (7)呂芳川向再審原告收取分割測量費二千八百元及一千二百元之「收據」。
      (8)呂芳川向再審原告分別收取繳納土地分割契稅四萬四千零廿四元及地政規費
        五千七百八十一元之「收據」。
      (9)公誠鑑定公司之誠字第八六零三一五號及八六零三一六號「鑑定報告書」。
    2.原案確定判決認定再審原告在原案所提之證據，不足以證明再審原告有交付五
      紙支票給再審被告，以補貼價款利息五十萬元之事實部分：
      (1)再審原告交付再審被告用以支付價款利息補貼之林明旺所簽發之上開五紙支
        票中，其中第四五二六三四號支票背面所書「陳進德、台北市○○路五二巷
        七號」，第四五二六三三號支票背面所書「桃園市○○路一九一號」及第四
        五二六三二號支票背面所書「桃園市○○路十四號」等字樣與再審被告寄給
        再審原告之台北郵局第二二六九二號、二二六九三號，桃園郵局第四零四五
        號，台北郵局第二支局第八四三號，台北郵局第二二七六四號，台北郵局第
        二八八八一零號等存證信函封面字跡以及陳淑青所立五萬九千二百八十二元
        收據字跡完全相同，可見再審被告確曾在切結書所載六六年六月三十日以後
        ，受領再審原告所交付之價款利息補貼，絕無疑義。因此，原案法院如經斟
        酌上開再審證物，必可作出有利於再審原告之裁判。
      (2)依上開多項文件比對鑑定之結果，既已充分證明再審被告確曾經由陳淑青而
        收受該等價款利息補貼支票，並已在支票背書而向銀行兌現無訛，足證再審
        原告之主張確為事實，惟此等鑑定筆跡之證據不得因上開鑑定報告書係於原
        案確定判決後所作成，即認非屬再審證物。
      (3)本院前審判決雖以「縱認該鑑定報書為真實，亦僅能據以證明陳淑青有於系
        爭三張支票背面書寫文字，尚難據以證明再審被告有收受前開支票之事實，
        況該三張支票係經再審原告及第三人陳進德提示付款」，認為再審原告之主
        張不足採取，惟該三紙支票之背書文字，既均為陳淑青筆跡，即可證明該三
        張支票確係由再審原告所交付而付給再審被告者。
    3.原案確定判決認定再審原告在原案主張陳淑青於六六年九月十五日代再審被告
      向再審原告收取五萬九千二百八十二元之共有物分割登記規費及契稅，有收據
      足憑，亦可證明再審被告有繼續履行兩造合約之意思云云為不可採取，惟：
      (1)再審被告寄給再審原告之上開六件郵局存證信函，既經證實係出自陳淑青之
        手，可見伊對兩造間之買賣合約內容，非常清楚，故其於六六年九月十五日
        代再審被告收取五萬九千二百八十二元之共有物分割登記規費及契稅，正足
        以證明兩造間確有繼續履行合約之意思與事實，雖然原案確定判決摭拾證人
        即代書呂芳川所證，據以認定再審原告所指陳淑青向再審原告收取之五萬九
        千二百八十二元，屬於土地分割登記之規費及契稅，主張再審被告於六六年
        六月三十日以後有繼續履行兩造合約之意云云為不可採，惟按解釋契約固須
        探求當事人立約時之真意，不能拘泥於契約之文字，惟契約之文字業已表示
        當事人之真意而無須別事探求者，即不得反捨契約文字而更為曲解（最高法
        院十七年上字第一一一八號著有判例）；又法院為判決時，應斟酌全辯論意
        旨及調查證據之結果，以判斷事實之真偽，不得僅摭拾筆錄中前後不符之片
        段記載，作為認定事實之依據（最高法院五一年台上字第一０一號判例）。
        本件兩造於六六年二月十二日所簽立之第一次合約與同年四月十五日所簽立
        之第二次合約，均開宗明義載稱自某某地號土地「分割」出多少面積而為買
        賣，總金額依實測面積計算等語，此等契約文字非常明確，無須別事探求，
        參諸呂芳川出據向再審原告收取分割測量費二千八百元及一千二百元以及向
        再審原告分別收款繳納土地分割契稅四萬四千零廿四元及地政規費五千七百
        八十一元之事實，顯可證明陳淑青所收取之上開款項，確為本案土地分割登
        記之規費及契稅。
      (2)本院前審判決雖以「呂芳川書立之收據，僅載明『分割測量代辦費新台幣壹
        仟貳佰元正』、『茲收到分割測量費新台幣貳仟捌佰元正』，均未載明所收
        受者為何筆土地之分割測量費用，不足以據為證明呂芳川前開證言有何不實
        之處」等情，認為再審原告對此部分之主張亦不足取，惟六六年十一月十五
        日呂芳川向再審原告收取而繳納之五千七百八十一元二角地政規費，其收據
        明載聲請人為再審被告甲○○，繳納標的為大竹圍段九０地號之共有物分割
        規費，呂芳川於六六年五月七日、七月十二日、九月三十日乃至六七年三月
        二日所收費用，亦均足以顯示係該九○地號所分割為九○、九○之五、九○
        之六、九○之七、九○之八等五筆土地之分割測量費用，足見本院前審判決
        之上揭認定，與卷證資料不符。
    4.再審被告代理人潘方仁以台北郵局存證信函催告再審原告給付尾款，再審原告
      乃即委請代書呂芳川代擬覆函草稿，並以桃園郵局存證信函答覆，此項覆函，
    內開「‧‧‧依買賣契約書所載尾款，應於本件買賣過戶書類備足得提出地政
      機關登記收件審查通過時付清尾款，今該買賣登記並未經地政機關收件，亦未
      經審查通過，應未達交付尾款義務，請於見信後速告知代書給予收件，俟審查
      通過后，本人即行付款，絕不延誤」，再審原告於原案確定判決後發現此一在
      前訴訟程序中從未提出之該覆函原稿，旋即委請公誠鑑定有限公司進行鑑定，
      經鑑定結果，證實該原稿出自呂芳川一人字跡，由此足見呂芳川在原案所證再
      審被告之過戶文件業已備齊，再審原告尾款未繳，以及雙方曾經約定不辦理分
      割各節，均屬虛偽不實，上開「覆函原稿」證物，如經法院斟酌，顯然足以動
      搖原確定判決之判斷基礎，更足使再審原告受較有利益之裁判。且此一「原稿
      」證物在原案訴訟中並未提出為證，自屬再審證物。
    5.再審原告提出呂芳川草擬之覆函為再審證物，旨在證明呂芳川在原案訴訟中所
      為證言之不實，目的在推翻原案確定判決所為再審原告敗訴之判斷基礎，又呂
      芳川依照其所參與簽訂之本件買賣契約書內容，草擬再審原告要答復再審被告
      之覆函原稿，乃係出於呂芳川之意思（亦係其依約釐清買賣雙方責任所應為）
      並非完全出於再審原告之意思。本院前審判決指該函件並非呂芳川之意思，而
      係再審原告意思，而為再審原告不利之認定，有適用法規錯誤。
    6.本件再審原告據以提起再審之訴之各項證物，除上開鑑定報告書之外，均屬原
      案確定判決前已存在者，其中郵局存證信函信封六件及代書呂芳川所代擬覆函
      之原稿，在原案之前訴訟程序中均從未提出，至於陳淑青所立收據及其在刑事
      案件之訊問筆錄上簽名，以及上揭支票、合約、呂芳川所具收據等等證物，雖
      曾於前訴訟程序中提出，依最高法院判例及司法院解釋例意旨，只要在前訴訟
      程序中提出而未經原案法院審酌者；或雖知有此證物而不能使用現始得使用者
      ；或知有證物之存在，當時未及檢出，致不得使用，嗣後檢出該證物者，均得
      作為再審證物而提起再審之訴。按以再審證物證明之事實，並不以在前訴訟程
      序已經主張者為限，苟為當事人得在前訴訟程序提出之以為新攻擊防禦方法之
      事實，皆得以該證物證之，至於所提證物，係用以證明自己主張之事實，或係
      反證他造主張之事實，均無不可，如果將此證物與前訴訟程序調查證據之結果
      合併觀察，可得較有利益之裁判，亦無不可（曹偉修「最新民事訴訟法釋論」
      ）。亦即，並非於前訴訟程序曾經知有存在，或已提出之證物，即指為非屬民
      事訴訟法第四百九十六條第一項第十三款所指之證物。至於上揭鑑定報告書，
      雖係於原案確定判決後所作成，但係憑此鑑定內容，證明上揭再審證物中之支
      票背書字樣，乃係出自潘方仁受僱人陳淑青之手，此與前揭證物綜合觀察，足
      以證明再審原告之主張為真實，如經斟酌，再審原告應可得較有利益之裁判，
乙、再審被告方面：
一、聲明：
  (一)再審之訴駁回。
  (二)再審訴訟費用及發回前第三審訴訟費用均由再審原告負擔。
二、陳述：
  (一)再審原告之再審聲明第二項，係屬訴之變更，再審被告不同意。
  (二)再審原告依民事訴訟法第四百九十六條第一項第一款規定提起本件再審之訴，顯
    無再審理由：
    1.按確定判決適用法規，顯有錯誤者，雖得以再審之訴對其聲明不服，但當事人
      已依上訴主張其事由或知其事由而不為主張者不在此限，民事訴訟法第四百九
      十六條第一項但書定有明文。又最高法院七十年台再字第二一○號判例意旨：
      「民事訴訟法第四百九十六條第一項第一款所謂適用法規顯有錯誤，係指確定
      判決違背法規或現存判例解釋者而言，故當事人自收受判決正本之送達時，對
      於判決理由，有無適用法規顯有錯誤之情形，即可知悉。」再審原告前述主張
      ，於再審原告收受鈞院確定判決之送達時，即可知悉。再審原告於前案向最高
      法院提起上訴時，即可提出主張。茲再審理由狀所述再審事由，或業經於上訴
      時為主張（關於訴外人潘方仁解約不生效力，切結書與第一、二次契約無關，
      未斟酌呂芳川證詞部分），或可為主張而不為主張者，依民事訴訟法第四百九
      十六條第一項但書規定，自不得再執以對鈞院確定判決提起再審。
    2.兩造間系爭三份不動產買賣契約之簽訂及履行，均由訴外人潘方仁及涂永源代
      理兩造為之，為兩造所不爭執，亦為本院原確定判決所認定之事實。況再審原
      告就訂約及履約即以涂永源為代理人，依民法第一百六十九條規定，再審原告
      亦應負授權人之責任；而潘方仁六十六年十二月二十日通知解約函內容，業經
      表明所解除者為潘方仁代理再審被告所簽訂之三份契約，亦為再審原告所明知
      ，自成立合法之代理 (隱名代理 )。況本院原確定判決係以「上訴人（再審原
      告）以立據於一定條件下，拋棄其就兩造間所有合約權利，該條件又已成就，
      則上訴人對被上訴人之契約權利業因拋棄而不存在，上訴人仍引兩造間之買賣
      契約為據，請求被上訴人移轉土地所有權，於法委無依據」為駁回再審原告上
      訴之理由。縱認潘方仁六十六年十二月二十日解約通知函未表明代理再審被告
      之意旨，而認不生解除契約之效力，亦不影響原確定判決依再審原告已於六十
      六年六月三十日無條件放棄所有合約權利之事實所為判決結果。至於再審原告
      主張原確定判決有違反經驗法則、論理法則之情事，無非係就法院解釋意思表
      示，取捨證據及認定事實等職權行使事項。
  (三)再審原告依民事訴訟法第四百九十六條第一項第十三款提起本件再審之訴，顯無
    再審理由：
    1.再審原告於提起再審之訴時曾提出公誠鑑定有限公司鑑定報告書兩份，為再審
      狀之證物。惟再審原告據以聲請再審之「證物」，則不包括該兩份鑑定報告書
      ，鑑定報告書既非聲請再審之證物。況該兩份鑑定報告書係私人出具之書面資
      料，無證據力可言；又係前訴訟程序言詞辯論終結後所制作之文書，亦與民事
      訴訟法第四百九十六條第一項第十三款所定之要件不合。最高法院二十九年度
      上字第一○○五號判例意旨：「民事訴訟法第四百九十二條第一項第十一款（
      現行法第四百九十六條第一項第十三款）所謂當事人發見未經斟酌之證物，係
      指前訴訟程序事實審之言詞辯論終結前已存在之證物，因當事人不知有此，致
      未經斟酌，現始知之者而言。若在前訴訟程序事實審言詞辯論終結前，尚未存
      在之證物，本無所謂發見，自不得以之為再審理由。」
    2.再審原告所提證物，除兩份公誠鑑定有限公司鑑定報告書之附件內附有影本外
      ，未見再審原告提出各該證物之原本或影本以為證物，而該兩份公誠有限公司
      之鑑定報告書，業據再審原告陳明不屬據以提起再審之證物，則再審原告應未
      提出之證物，與民事訴訟法第五百零一條第一項第四款所定程式不合。
    3.按得依民事訴訟法第四百九十六條第一項第十三款提起再審之訴者，須所援用
      之證物於前訴訟程序事實審言詞辯論終結前已存在，因當事人不知有此，現始
      知之，或雖知有此，而因故不能使用，現始得使用者，且如經斟酌可受較有利
      之裁判者，始足當之，民事訴訟法第四百九十六條第一項但書及第十三款但書
      規定及前開最高法院二十九年上字第一○○五號判例意旨闡釋甚明。茲就再審
      物原告所提再審證物及理由，說明於后：
      (1)再審證物部分：
        再審被告致再審原告之存證信函信封：再審原告所陳六件存證信函均於前
          訴訟程序中提出附卷經斟酌在案。各該信函之信封雖未曾提出，惟依常情
          ，信函經拆啟後，除將信封丟棄外，該信封必與信函一併保留，且係將信
          函放置於信封內或一併裝訂，以便保管及查對。則各該信函信封存在之事
          實，即為再審原告於前訴訟程序中所明知，且在再審原告持有保管中。再
          審原告不於前訴訟程序中提出主張，其據以提起再審之訴，顯非適法。
        陳淑青於六十六年九月十五日所立五萬九千二百八十二元收據：業經於前
          訴訟程序中提出附卷，經斟酌在案。
        陳淑青於七十二年九月廿三日本院七十二年上更(二)字第六七七號偽造文書
          案件訊問筆錄所為簽名：業經於前訴訟程序中提出附卷經斟酌在案。
        票號四五二六三四、四五二六三三、四五二六三二號三張支票背面所書「
          陳進德，台北市○○路 52 巷七號」、「桃園市○○路一九一號」、「桃
          園市○○路一四號」等字樣：業經於前訴訟程序中提出附卷經斟酌在案。
        代書呂芳川親筆為再審原告代擬之回覆再審被告之函稿：係指再審原告致
          再審被告四○三四、四○三五號存證信函之原稿，該四○三四、四○三五
          號信函（兩函內容相同），業經於前訴訟程序中提出附卷經斟酌在案。至
          於該兩份信函之「原稿」，是否出自呂芳川之手及其製作時間是否在前訴
          訟程序言詞辯論終結前，再審原告應舉證以實其說。縱如再審原告所稱係
          於六十六年五月間製作，惟於前訴訟程序進行中，該「原稿」之存在為再
          審原告所明知，且在再審原告持有保管中。
        兩造六十六年二月十二日及同年四月十五日之兩份合約：業經於前訴訟程
          序中提出附卷，經斟酌在案。
        呂芳川於六十六年五月七日及同年七月十二日向再審原告收取分割測量費
          二千八百元及一千二百元之收據：業經於前訴訟程序中提出附卷，經斟酌
          在案。
        呂芳川於六十六年九月三十日及同年十一月十五日向再審原告分別收款繳
          納土地分割契稅四萬四千零二十四元及地政規費五千七百八十一元之收據
          ：業經於前訴訟程序中提出附卷，經斟酌在案。
      (2)再審理由部分：
        關於證人陳淑青部分：再審原告所主張之系爭三張支票中，其中第四五二
          六三二號及第四五二六三三號二紙支票係由再審原告所提示，第四五二六
          三四號支票由陳進德所提示，本院於前審均已查明在案。且縱認該鑑定報
          告書所認之三張支票之字跡與訴外人陳淑青簽名字跡屬實，亦不能證明該
          三張支票確係由陳淑青所提領。況陳淑青並非再審被告之代理人，尤不足
          以證明再審被告有收受系爭三張支票及金額之情事。故再審原告提出該鑑
          定報告書之鑑定結果如經斟酌，亦無可受較有利益之裁判可言。關於再審
          原告主張陳淑青代收五九、二八二元之共有物分割登記之規費及契約，證
          明再審被告有繼續履約之意思乙節，本院前確定判決理由敘明：「‧‧‧
          再參諸證人呂芳川前述之證言，兩造間確係僅約定就持分辦理移轉登記，
          未辦理分割，自不可能由被上訴人託其代為收取土地分割之規費。故證人
          陳淑青縱有收取上開款項，仍無從推論被上訴人於六十六年六月卅日以後
          ，仍有同意繼續履約之意思‧‧‧」。
        關於證人呂芳川部分：再審原告所提呂芳川代擬覆函稿，即再審原告致再
          審被告四○三四、四○三五號覆函之原稿，該兩份覆函均以再審原告之名
          義發出，自係依再審原告之意思而為，不能證明出自呂芳川之意思。本院
          前審判決再審原告敗訴，據其判決基礎，再審原告上述主張縱為可採，亦
          不生動搖原確定判決之結果，亦即再審原告之證物如經斟酌亦無受較有利
          益之裁判可言。
丙、本院依職權調閱本院八十二年度重上更(一)字第一二一號兩造間所有權移轉登記理
    事件全卷。
    理    由
 一、再審被告雖主張：再審原告之再審聲明第二項記載：「再審被告乙○○○應將
     坐落桃園縣蘆竹鄉○○○段九０之三地號田０‧五０九九公頃及同段一六二之
     六地號田０‧０九九五公頃等二筆土地所有權移轉登記與張光雍。」，係屬訴
     之變更，再審被告不同意等語。惟查再審原告之再審聲明第二項，與原確定判
     決上訴聲明第二項相同乙節，有判決書附卷可稽，且為兩造所不爭，則再審原
     告之再審聲明第二項並未為訴之變更，至於再審被告於前訴訟程序中是否為訴
     之變更，非本件所得審究，亦與本件有無訴之變更無關，合先敘明。
二、關於再審原告依民事訴訟法第四百九十六條第一項第一款規定提起再審部分：
    (一)再審原告認為原確定判決有下列違法情事：
      1.原案確定判決認定訴外人潘方仁以其個人名義向再審原告聲明解約，業已發
        生解約效力，乃係以再審被告於六十六年間與再審原告簽訂之本件三份合約
        ，均係由潘方仁代理簽訂，關於履行之行為，亦均由潘方仁代理，此為再審
        原告所明知，則因再審原告不依約給付價金，經潘方仁以存證信函通知再審
        原告解除第一次、第二次合約，雖未明示係代理再審被告為之，惟為再審原
        告所明知，且再審被告事後知悉潘方仁為解除契約之意思表示，亦不為反對
        之表示，其解除契約之效力應及於再審被告，故再審原告在原案主張潘方仁
        以個人名義對再審原告解除，不生解約效力云云，洵無足取等情為其判斷之
        論據。惟原案確定判決之此等判斷，顯有下列適用法規錯誤之情形：
        (1)原案確定判決所憑以認定再審被告業已依法向再審原告催告履行及解除契
          約之郵局存證信函，均係由訴外人潘方仁以其自己名義寄發，並無任何表
          示代理再審被告向再審原告催告及解約之意旨，此等由潘方仁以其自己名
          義，未以再審被告名義，向再審原告所為之意思表示，依最高法院二十二
          年上字第三二一二號判例及民法第一百零三條規定之意旨，對於再審被告
          根本不發生效力。原案確定判決顯然違反上開判例及法律之規定。
        (2)原案確定判決認定「被上訴人（再審被告）事後知悉潘方仁為解除契約之
          意思表示，亦不為反對之表示，其解除契約之效力應及於被上訴人（再審
          被告）」，亦有適用民法第一百七十條規定錯誤之再審原因。
        (3)再審原告根本不知潘方仁係再審被告向再審原告表示解約之代理人，潘方
          仁從未表示其代理解約之意旨，原案確定判決認定「潘方仁雖未明示係代
          理被上訴人（再審被告）解約，然應為上訴人（再審原告）所明知，顯然
          無據。至上開催告及解約之行為，並無此等表明代理之意旨，故不能比附
          援引而類推解釋為潘方仁當然係再審被告之解除契約代理人，因此原案確
          定判決認為「潘方仁於契約之訂立及履行，均代理被上訴人為之，為上訴
          人所明知，是其解約係代理被上訴人為之，應為上訴人所明知」，從而判
          定潘方仁之聲明解約，已發生再審被告解約之效力，不但與卷證資料全然
          不符，更有適用上開法規錯誤之再審原因。
      2.原案確定判決認定兩造對於系爭土地雖有買賣關係存在，但再審原告已無權
        請求再審被告移轉土地所有權之理由，無非以兩造除簽訂系爭第一、二次買
        賣契約外，並於簽訂第三次買賣契約時再審原告所出具之切結書認定，再審
        原告既未履行其第三次合約所定第一期款之支付義務，依該切結書之約定，
        應已放棄兩造間所有合約之權利，則再審原告請求再審被告移轉第一、二次
        合約內容之土地所有權，即非有理由等情，為其判斷之論據。惟此等判斷亦
        有適用法規錯誤（包括消極不適用法規）之再審原因：
        (1)本件買賣契約之履行一向係由再審原告本人親自辦理，再審原告之夫涂永
          源僅係偶而代理為之，上開切結書僅係由涂永源以再審原告之名義書立，
          再審原告本人並不知情，再審原告既未授權涂永源出具該切結書，顯屬無
          權代理行為。依民法第一百七十條第一項規定及最高法院二三年上字第三
          八八八號、八五年台上字第九六三號及二二年上字第三九七三號判例意旨
          ，必經再審原告承認，該切結書始能對再審原告發生效力。再審原告在原
          案訴訟中，一再主張係涂永源之無權代理行為，則原案確定判決單憑該切
          結書內容，認定再審原告業已放棄兩造間一切合約之權利，從而判定再審
          原告無權再依系爭買賣契約請求再審被告移轉系爭土地所有權，有適用上
          開法規及判例錯誤。
        (2)兩造簽訂之買賣契約業已有效成立，為兩造不爭之事實。縱況第三次合約
          ，之定頭款尚未支付亦僅發生該第三次契約不生效力之結果，不影響第一
          、二次合約之效力，依上開切結書所之內容為與依民國六十六年間有效適
          用之票據法第一百二十八條第二項強行規定顯然抵觸之附加條件，應認係
          附有不法條件，其法律行為自屬無效。從而原案確定判決依憑該切結書內
          容，認定再審原告業已放棄對於再審被告所得行使之合約權利，亦有適用
          上開法規錯誤之再審原因。再依兩造六六年四月十五日所簽立之第三次合
          約第一條之意旨可知其顯係附有停止條件之契約。縱況第三次合約，之定
          頭款尚未支付亦僅發生該第三次契約不生效力之結果，不影響第一、二次
          合約之效力，原確定判決實有未斟酌該第三次合約內容及適用開法規錯誤
          之再審原因。
        (3)本件兩造簽訂第三次合約並依此切結書之書立經過觀之，純係由於第三次
          合約之第一期款支票未能兌現，才有該附停止條件之放棄合約權利之行為
          ，根本與第一、二次合約無涉，原案確定判決竟然判定該切結書係放棄兩
          造間簽訂之一切合約（包括第一、二次合約）權利，顯然違反經驗法則及
          論理法則，自有違反上開最高法院判例意旨之適用法規錯誤。
        (4)系爭切結書所指放棄合約權利，並不能單憑上開合約對象之記載而任意推
          解，以致失其真意，原案確定判決顯然違反最高法院一九年上字第二八號
          判例「解釋當事人所立書據之真意，以當時之事實及其他一切證據資料為
          其判斷之標準，不能拘泥字面或截取書據中一、二語，任意推解致失真意
          ，適用法規錯誤之再審原因。
    (二)按確定判決適用法規，顯有錯誤者，雖得以再審之訴對其聲明不服，但當事人
      已依上訴主張其事由或知其事由而不為主張者不在此限，民事訴訟法第四百九
      十六條第一項但書定有明文。又最高法院七十年台再字第二一○號判例明載：
      「民事訴訟法第四百九十六條第一項第一款所謂適用法規顯有錯誤，係指確定
      判決違背法規或現存判例解釋者而言，故當事人自收受判決正本之送達時，對
      於判決理由，有無適用法規顯有錯誤之情形，即可知悉。」次按所謂適用法規
      顯有錯誤，不包括漏未斟酌證據及認定事實錯誤（最高法院六十三年台上字第
      八八○號判例參照）。又解釋意思表示為事實審法院之職權，事實審法院解釋
      意思表示，縱有錯誤不當，亦不生適用法規顯有錯誤之問題（最高法院六十四
      年台再字第一四○號判例參照）。
    (三)經查本件再審原告所主張之適用法規顯有錯誤事由，於再審原告收受本院確定
      判決之送達時，即可知悉，其於前訟訟程序向最高法院提起上訴時，即可提出
      主張。此外，本院依職權調閱本院八十二年度重上更(一)字第一二一號兩造間所
      有權移轉登記理事件全卷查明結果，上開再審理由中，關於再審原告主張訴外
      人潘方仁解約不生效力、切結書與第一、二次契約無關，未斟酌呂芳川證詞等
      部分，業經其於前訴訟程序中上訴時為主張，有上訴理由狀及補充上訴理由狀
      附於最高法院八十五年台上字第二五六○號所有權移轉登記卷內可稽（該案卷
      宗，十三至十六頁、二三至二五頁），其餘部分均屬可為主張而不為主張者，
      依民事訴訟法第四百九十六條第一項但書規定，自不得再執以對鈞院確定判決
      提起再審。此外，再審原告主張上開適用法規顯有錯誤之再審事由，均係就原
      確定判決取捨證據、認定事實之職權行使，及依職權解釋契約，指摘其為不當
      ，依首揭最高法院之判例見解，均不合乎民事訴訟法第四百九十六條第一項第
      一款所定之適用法規顯有錯誤。因此，再審原告依此款規定提起本件再審之訴
      即屬不能准許。
三、關於再審原告依民事訴訟法第四百九十六條第一項第十三款規定提起再審部分：
    (一)再審原告主張其發現下列證物，依民事訴訟法第四百九十六條第一項第十三款
      規定得提起再審之訴：
    1.再審被告六六年五月十六日台北郵局第二二六九二號、二二六九三號，六六
        年五月二十日桃園郵局第四零四五號，六六年四月二十八日台北郵局第二支
        局第八四三號，六六年五月十九日台北郵局第二二七六四號，六六年十二月
        二十日台北郵局第二八八八一零號等寄給再審原告之存證信函「封面」。
      2.陳淑青於六六年九月十五日所立五萬九千二百八十二元之「收據」。
      3.陳淑青於七二年九月二三日在本院七十二年上更(二)字第六七七號偽造文書案
        件訊問筆錄之「簽名」。
      4.台灣省合作金庫大溪代理收付處帳號四八三號、票號四五二六三四號、票期
        六十六年九月廿八日、面額壹拾萬元正支票一紙背面所書「陳進德、台北市
        ○○路五十二巷七號」，同帳號票號四五二六三三號，同票期同面額支票一
        紙背面所書「桃園市○○路一九一號」及同帳號票號四五二六三二號，同票
        期同面額支票一紙背面所書「桃園市○○路十四號」等字樣。
      5.代書呂芳川親筆為再審原告代擬回覆再審被告之「原稿」。
      6.呂芳川親筆為兩造所立第一、二次「合約」。
      7.呂芳川向再審原告收取分割測量費二千八百元及一千二百元之「收據」。
      8.呂芳川向再審原告分別收取繳納土地分割契稅四萬四千零廿四元及地政規費
        五千七百八十一元之「收據」。
      9.公誠鑑定公司之誠字第八六零三一五號及八六零三一六號「鑑定報告書」。
    (二)按最高法院三十二年上字第一二四七號判例明載：「民事訴訟法第四百九十二
      條第一項第十一款所謂當事人發見未經斟酌之證物或得使用該證物，係指在前
      訴訟程序不知有該證物，現始知之，或雖知有此而不能使用，現始得使用者而
      言。」次按民事訴訟法第四百九十二條第一項第十一款所謂當事人發見未經斟
      酌之證物，係指前訴訟法程序事實審之言詞辯論終結前已存在之證物，因當事
      人不知有此，致未經斟酌，現始知之者而言。若在前訴訟程序事實審言詞辯論
      終結前，尚未存在之證物，本無所謂發見，自不得以之為再審理由，最高法院
      二十九八年上字第一○○五號著有判例。
    (三)查上開證物中如第九號所示之鑑定報告書，係於判決確定後之八十六年間所作
      成（本院八十七年重再字第三○號卷，一○四至一二八頁），係屬在前訴訟程
      序事實審言詞辯論終結前，尚未存在之證物，依前開說明，本無所謂發見，自
      不得以之為再審理由。
    (四)上開證物中如第二號至四號、第六號至第八號所示之收據、訊問筆錄上之簽名
      、支票背面所書字樣及合約書，業於前訴訟程序中提出並附於卷內乙節
      ，業經本院調閱卷宗查明屬實（桃園地院八十一年訴字一二○號卷，九至十八
      頁、六五至七○頁、一○○至一○四頁；本院八十二年重上更(一)字第一二一號
      卷，三○二頁背面、三○三至三○七頁、五七○至五七四頁；本院八十一年重
      上第二六一號卷，證物袋；最高法院八十二年台上字第二三九八號卷，四五頁
      、四六頁），且為兩造所不爭。上開證物均記載於前訴訟程序之一、二審判決
      書證物欄中，有判決書附卷可稽（本院八十七年重再字第三○號卷，一七至四
      四頁）。上開證據於前訴訟程序中既已提出附卷，再審原告自無不知有該證物
      存在現始知之，或雖知有此而不能使用現始得使用情事，依前揭說明，亦不得
      以上開證物為民事訴訟法第四百九十二條第一項第十一款再審理由。
    (五)上開證物中如第一號所示之六件存證信函「封面」，再審原告固未於前訴訟程
      序中提出，惟上開存證信函均於前訴訟程序中提出附卷並記載於一、二審判決
      書證物欄中在案（桃園地院八十一年訴字第一二○號卷，一一二至一一六頁；
      本院八十二年重上更(一)字第一二一號卷，二四、五三八頁）。再審原告提出上
      開信封係為鑑定該信封上筆跡與陳淑青立據之收據及刑事訊問筆錄之簽名及支
      票背面之文字記載均屬陳淑青之筆跡，並進而證明下列事實：系爭三張支票係
      再審被告提示，而再審原告確有交付該三張支票予再審被告收受以及陳淑青有
      代再審被告收受新台幣五萬九千二百八十二元之共有物分割登記規費及契稅，
      並據以證明再審被告有繼續履約之意思，系爭契約未經再審被告解除等情。惟
      查縱認再審原告主張該信封上筆跡與陳淑青立據之收據及刑事訊問筆錄之簽名
      及支票背面之文字記載均屬陳淑青之筆跡屬實，亦僅能據以證明陳淑青有於系
      爭三張支票背面書寫文字，不能證明再審被告有收受前開支票之事實。況該三
      張支票係經再審原告及第三人陳進德提示付款，亦經前訴訟程序中調閱七十二
      年度上更(二)字第六七七號偽造文書案卷查明屬實（本院八十七年重再字第三○
      號卷，四二頁），並非再審被告所提領。至陳淑青所書立之收據上亦僅載明：
      「茲收到涂先生現金新台幣伍萬玖仟貳佰捌拾貳元整」（本院八十七年重再字
      第三○號卷，八○頁），並未記載收款之事由為何，自不足以證明再審被告有
      收受該款及再審被告有繼續履約之意思。而原確定判決更明白指出：「被上訴
      人（即再審被告）倘有繼續履約之意思，當必另書面為之，始合常理，豈有以
      曾收取分割費用、契稅等情遽可認為有繼續履行合約之意之理」（見本院八十
      七年重再字第三○號卷，四二頁背面）。因此，該存證信函信封如經斟酌，並
      不能使再審原告可受較有利益之裁判，故再審原告以發見此信封為由依民事訴
      訟法第四百九十二條第一項第十一款規定提起本件再審，並無理由。
    (六)上開證物中如第五號所示代書呂芳川為再審原告代擬回覆再審被告之存證信函
      「原稿」，再審原告固未於前訴訟程序中提出，惟與該存證信函原稿內容完全
      相同之信函「影本」，已於前審訴訟程序中提出附卷（本院八十二年重上更(一)
      字第一二一號卷，五四○頁）。再審原告提出上開信函原稿，無非係為鑑定該
      原稿上之筆跡確實係呂方川親筆書寫，並進而證明呂芳川於本院八十二年度重
      上更（一）字第一二一號民事事件審理時所為：「簽約後付完第一次款（即六
      十六年二月十二日），雙方有協議說僅要按照持分辦理移轉登記，不辦理分割
      」、「伊於六十六年五月十五日有寄明信片給買賣雙方，表明：書類備足，得
      提出地政機關辦理登記，請於接信后，依合約條件收取（交付）尾款」之證詞
      ，均無足取。惟查縱認再審原告主張該存證信函係呂芳川親筆書寫屬實，該信
      函係呂芳川應再審原告之請代再審原告草擬該函，故縱有發函，該函亦係以再
      審原告為發函人，此為再審原告所自承（本院八十七年度重再字第三○號，八
      頁、九頁），故該函之內容並非呂芳川之意思，而係再審原告之意思。次查該
      函係記載；「一、覆台端（即再審被告及潘方仁）六十六年五月十六日台北郵
      局存證信函二二六九三號函知。二、查台端來函內容所言各項顯又發生諸多誤
      解，且呂代書通知付款時間亦應不合，蓋依買賣契約書所載尾款，應於本件買
      賣過戶書類備足得提出地政機關登記收件審查通過時付清尾款。今該買賣登記
      並未經地政機關收件，亦未經審查通過，應未達交付尾款義務，請於見信後速
      告知代書給予收件，俟審查通過后，本人即行付款，絕不延誤」（本院前揭卷
      ，九頁、一一三頁、一一四頁），其內容亦表明再審原告確有收受呂芳川付款
      之通知，足證呂芳川所為有於六十六年五月十五日通知付款等語，與事實相符
      ，該存證信函原稿並無法證明呂芳川前開證言有何不實之處。因此，該原稿如
      經斟酌，並不能使再審原告可受較有利益之裁判，故再審原告以發見此信封為
      由依民事訴訟法第四百九十二條第一項第十一款規定提起本件再審，亦無理由
      。
四、綜上所述，再審原告由依民事訴訟法第四百九十二條第一項第一款及第十一款規
    定提起本件再審，均非正當，應予駁回。
五、本件事證已臻明確，兩造其餘主張與舉證無一一論述之必要，併此敘明。
六、據上論結，本件再審之訴為無理由，依民事訴訟法第七十八條判決如主文。
中      華      民      國    八十九    年      十      月    二十四    日
                            民事第十二庭
                                審判長法  官  蔡 翁 金 針
                                      法  官  林  恩  山
                                      法  官  高  鳳  仙
右正本係照原本作成。
如不服本判決，應於收受送達後二十日內向本院提出上訴書狀，其未表明上訴理由者
，應於提出上訴後二十日內向本院補提理由書狀（均須按他造當事人之人數附繕本）
上訴時應提出委任律師或具有律師資格之人之委任狀；委任有律師資格者，另應附具
律師及格證書及釋明委任人與受任人有民事訴訟法第四百六十六條之一第一項但書或
第二項（詳附註）所定關係之釋明文書影本。
中      華      民      國    八十九    年      十      月      三十    日
                                      書記官  黃  慶  霽
附註：
民事訴訟法第四百六十六條之一（第一項、第二項）：
對於第二審判決上訴，上訴人應委任律師為訴訟代理人。但上訴人或其法定代理人具
有律師資格者，不在此限。
上訴人之配偶、三親等內之血親、二親等內之姻親，或上訴人為法人、中央或地方機
關時，其所屬專任人員具有律師資格並經法院認為適當者，亦得為第三審訴訟代理人
。


司法院資訊處製作；財團法人民間司法改革基金會備份。
